---
title: "Practico Módulo 1: Funciones y Procesos Iterados"
subtitle: "Programación funcional y estadística avanzada"
author: "Gerardo Esteban, Gómez-Santiago"
date: "January 17, 2025"
toc: true
format: 
  html:
    code-links:
      - text: Video YouTube
        icon: file-code
        href: https://youtu.be/YX1qL_SDntU
      - text: Repositorio GitHub
        icon: file-code
        href: https://github.com/GomezGerardoEsteban/Tidyverso/tree/761537f6add6b0169bed31202597dbfa52588080/PracticosTallerRNivel2/Modulo1
    html-math-method: katex
    code-tools: true
    self-contained: true
execute:
  warning: false
---

## Pasos previos

- Limpieza del ambiente de trabajo
- Definición del directorio de trabajo
- Activación de librerías
- Carga de datos

```{r}

rm(list = ls())

getwd()
setwd("E:/Documents/Escritorio/tidyverso/tidyverso/cursoRLunes/RLunes/Nivel2")

library(tidyverse)
library(FactoMineR)

data("decathlon")

decathlon %>% glimpse()

```
 
## Ejercicio 1:

Una de las principales aplicaciones de la inferencia estadística es el cálculo de intervalos de confianza. Crea una función que tome como argumento una variable numérica y devuelva los intervalos de confianza de la media.

El calculo podria ser algo como esto:


```{r}

decathlon %>% 
  summarise(media = mean(`100m`, na.rm = T),
            desvio = sd(`100m`, na.rm = T),
            n = n()) %>% 
  mutate(margen = qt(p = 0.975, df = n-1)*desvio/sqrt(n),
         Li = media - margen,
         Ls = media + margen)


```

```{r}

inter_media <- function (df, var) {
  
  df %>% 
    summarise(media = mean(.data[[var]], na.rm = T),
            desvio = sd(.data[[var]], na.rm = T),
            n = n()) %>% 
    mutate(margen = qt(p = 0.975, df = n-1)*desvio/sqrt(n),
         Li = media - margen,
         Ls = media + margen)
  
  
}

inter_media(df = decathlon, var = "100m")
inter_media(df = decathlon, var = "110m.hurdle")

```

## Ejercicio 2: 

Utiliza un bucle `for` para aplicar la función del ejercicio 1 sobre 5 variables numéricas que tu elijas. Recuerda definir el contenedor, el recorrido y el proceso.

```{r}

contenedor <- vector(mode = "list", length = 5)

variables <- c("100m", "400m", "110m.hurdle", "1500m", "High.jump")


for (i in 1:length(variables)) {
  
  contenedor[[i]] <- inter_media(df = decathlon, var = variables[i])
    
}

contenedor[[1]]
contenedor[[2]]

contenedor <- contenedor %>% bind_rows()

contenedor$prueba <- variables

contenedor

```

## Ejercicio 3: 

Puede ser de interés conocer la diferencia de cada observación respecto al promedio. Crea una función que realice ese caclulo, si la diferencia es mayor a cero quiere decir que la observacion tiene una medida mayor a la media y si es menor a cero quiere decir que tiene una medida menor a la media.

Podria ser algo asi si usas R Base:

```{r}

dif_media <- function(df, var){
  
  k <- mean(df[[var]])
  
  l <- df[var] - k
  
  df$difMedia <- l
  
  df <- df$difMedia
  
  return(df)
  
}

prueba1 <- dif_media(df = decathlon, var = "100m")

prueba1

```

## Ejercicio 4: 

Utiliza la función `map` para aplicar la función del ejercicio 3 sobre las mismas 5 variables del ejercicio 2. Seria ideal que eso quede almacenado directamente en una base de datos, te recomiendo en ese caso usar `map_df`.

```{r}

variables

res_dif <- map_dfc(.x = variables,
                   .f = ~{
                     
                     dif_media(df = decathlon,
                               var = .x)
                     
                   })

res_dif

```


