---
title: "Practico Módulo 1: Manipulación de bases de datos"
author: "Gerardo Esteban, Gómez-Santiago"
date: "January 17, 2025"
toc: true
format: 
  html:
    code-links:
      - text: Video YouTube
        icon: file-code
        href: https://youtu.be/qbkHkeouuvQ
      - text: Repositorio GitHub
        icon: file-code
        href: https://github.com/GomezGerardoEsteban/Tidyverso/tree/24893b962f2d289ccb6e563547a386807b9f9d9e/PracticosTallerR/Modulo1
    html-math-method: katex
    code-tools: true
    self-contained: true
execute:
  warning: false

---

## Pasos previos

- Limpieza del ambiente de trabajo
- Activación de librerias
- Carga de la base de datos

```{r}
#| echo: true

rm(list = ls())

library(foreign)
library(tidyverse)

base <- read.dta(file = "bases/Latinobarometro_2023_Esp_Stata_v1_0.dta")

base %>% glimpse()

```

## Pregunta 1

La variable `P22ST` mide en una escala del 1 al 10 que tan justificable es para una persona la evasión de impuestos, siendo 1 nada de justificable y 10 totalmente justificable.

Calcula el promedio por país y determina cuales son los tres países que mas justifican
la evasión de impuestos. Y los tres que menos?

Pista: debes usar la funcion `group_by()` y `summarise()`

### Manipulación variable P22ST

```{r}
#| echo: true

summary(base$P22ST)
class(base$P22ST)
unique(base$P22ST)

base$P22ST <- str_sub(string = base$P22ST, start = 1, end = 2)

base$P22ST <- ifelse(test = base$P22ST == "1 ", 
                     yes = 1,
                     no = ifelse(test = base$P22ST == "No",
                                 yes = NA,
                                 no = base$P22ST))

base$P22ST <- as.numeric(base$P22ST)

class(base$P22ST)

mean(base$P22ST, na.rm = T)

```
### Obtención de promedios por país

```{r}
#| echo: true

base %>% 
  group_by(idenpa) %>% 
  summarise(mediaImp = mean(P22ST, na.rm = T))

print(base %>% 
  group_by(idenpa) %>% 
  summarise(mediaImp = mean(P22ST, na.rm = T)), n = 17)


tabla1 <- base %>% 
  group_by(idenpa) %>% 
  summarise(mediaImp = mean(P22ST, na.rm = T)) %>% 
  arrange(-mediaImp)

```

### Respuesta

Los paises que mas justifican la evasión de impuestos son:

```{r}
#| echo: true

# Primeros valores

tabla1[1:3, ]

```

Los que menos justifican la evasión de impuestos son:

```{r}
#| echo: true

# Ultimos valores

tabla1[15:17, ]

```

## Pregunta 2:

La variable `P18ST.A` pregunta si esta **'Muy de acuerdo'**, **'De acuerdo'**, **'En desacuerdo'** o **'Muy en desacuerdo'** con la afirmación: **"La democracia puede tener sus problemas pero es el mejor sistema de gobierno"**.\
Crea una base de datos que contenga solamente aquellas observaciones que contestaron **'Muy de acuerdo'** o **'De acuerdo'** que a su vez sean 'Hombres' y que sean mayores de 60 años.

Pista: Debes usar la función `filter()` o la notacion matricial generando condiciones logicas en la parte de las filas. El siguiente codigo tiene parte del filtro a generar



```{r}
#| echo: true

# Opción 1

base2 <- base %>% 
  filter(P18ST_A %in% c("Muy de acuerdo", "De acuerdo"),
         sexo == "Hombre",
         edad > 60)

# Verifíco valores

# base2 %>% 
#   select(P18ST_A, sexo, edad)

base2[1:50, c("P18ST_A", "sexo", "edad")]

# Opción 2

base2opc <- base %>% 
  filter(P18ST_A %in% c("Muy de acuerdo", "De acuerdo") & sexo == "Hombre" & edad > 60)

dim(base2) == dim(base2opc)

```

## Pregunta 3: 
 
Crea una variable que tenga el valor de 1 si la persona es mujer y tiene menos de 30 años y que tome el valor de 0 en cualquier otro caso.

Pista: Debes crear una variable a partir de condiciones logicas, una forma de hacerlo es usando la funcion `ifelse()`. En el test debes evaluar dos condiciones logicas.

```{r}
#| echo: true

base <- base %>% 
  mutate(mujerDummy = ifelse(test = sexo == "Mujer" & edad < 30,
                             yes = 1,
                             no = 0))

base$mujerDummy[1:20]

sum(base$mujerDummy) # Frecuencia Absoluta
mean(base$mujerDummy) # Frecuencia Relativa

```

## Pregunta 4:

En la `base.x` de abajo, creé el promedio de la variable `P22ST` para **Argentina**, **Colombia** y **México**.

Crea una `base.y` que tenga el promedio de la experiencia, siendo *experiencia = edad - S10*, y pega el dato a base.x usando la funcion `left_join()`.

```{r}
#| echo: true


# Creación de base receptora de datos

base.x <- base %>% 
  filter(idenpa %in% c(" Argentina",
                       " Colombia",
                       " Mexico")) %>% 
  group_by(idenpa) %>% 
  summarise(mediaP22ST = mean(P22ST, na.rm = T))

base.x

# Creación de variable experiencia

base <- base %>% 
  mutate(experiencia = edad - S10)

# Creación de variable emisora de datos

base.y <- base %>% 
  filter(idenpa %in% c(" Argentina",
                       " Colombia",
                       " Mexico")) %>% 
  group_by(idenpa) %>% 
  summarise(mediaExperiencia = mean(experiencia, na.rm = T))

base.y

# Join de bases

# Join con variables llave de mismo nombre

base.x <- base.x %>% 
  left_join(y = base.y, by = "idenpa")

# Modifico nombre de "idenpa" en 'base.y'

names(base.y)[1] <- "pais"

base.y

# Join con variables llave de distinto nombre

baseJoin2 <- base.x %>% 
  left_join(y = base.y, by = c("idenpa" = "pais"),
            suffix = c("_1", "_2"))

baseJoin2

```











